【裁判字號】    90,重訴,8
【裁判日期】    900830
【裁判案由】    損害賠償
【裁判全文】
臺灣高等法院高雄分院民事判決  九十年度重訴字第八號
      原      告    丙○○
      被      告    乙○○
                    戊○○
                    丁○○
                    甲○○
                    己○○○
右當事人間損害賠償事件，原告提起刑事附帶民事訴訟，經本院刑事庭裁定移送，本
院判決如左：
      主      文
原告之訴駁回。
訴訟費用由原告負擔。
      事實及理由
一、本件原告起訴主張：被告乙○○、戊○○、丁○○三人與原告丙○○係同父異母
    之兄弟，緣坐落屏東縣枋寮鄉○○段第六五九地號、第六六０地號、第六九三地
    號、第六九四地號、第六九五地號、第六九六地號、第六九七地號、第七０一地
    號、第七０二地號、第七０六地號等十筆土地為乙○○、戊○○、丁○○、丙○
    ○四人所公同共有，所有權各四分之一，且該四人因分割共有物訴訟經法院審理
    中，詎乙○○、戊○○、丁○○三人竟與甲○○、己○○○共同基於偽造文書之
    犯意連絡，先於民國八十四年十月十八日，乙○○、戊○○、丁○○三人均明知
    其僅向甲○○借貸新台幣（下同）四百九十萬元，卻將前述第六九三地號、第六
    九四地號、第六九五地號等三筆土地，共同設定二千萬元抵押權予甲○○之不實
    事項，向枋寮鄉地政事務所申請設定登記，致使不知情之該所人員於翌（十九）
    日據以登載於職務上所掌之公文書，足以生損害丙○○及地政機關管理土地之正
    確性；乙○○、戊○○、丁○○等三人復承上開犯意，於八十六年六月十六日明
    知其僅向戴董玉損借貸二百萬元，竟將其餘七筆土地以共同設定二千萬元抵押權
    予己○○○之不實事項，向枋寮鄉地政事務所申請登記，亦致使不知情之該所人
    員於八十六年六月二十日據之登載於職務上所掌之公文書上，足以生損害於丙○
    ○及地政機關管理土地之正確性，案經原告訴請台灣屏東地方法院檢察署檢察官
    偵查起訴，並經鈞院以八十九年度上易字第一九六五號刑事判處被告罪刑在案，
    爰基於侵權行為之法律關係，求為命被告連帶給付原告土地損失二千六百六十九
    萬元，及精神慰藉金一百萬元。並聲明：被告乙○○、戊○○、丁○○、甲○○
    、己○○○等五人應連帶給付原告二千七百六十九萬元，及自本訴狀繕本送達之
    翌日起至清償日止，按週年利率百分之五計算之利息。
二、被告乙○○、丁○○、戊○○等三人均辯稱：其三人設定二千萬元抵押權予被告
    甲○○、己○○○，均以乙○○、丁○○、戊○○三人之應有部分額度設定，何
    來偽造文書侵害原告丙○○之權利云云。被告甲○○辯稱：乙○○向我借四百九
    十萬元後，本來還要繼續借款，所以才設定二千萬元之抵押權，後來因乙○○利
    息未付，所以才未再借錢給他，伊沒有偽造文書云云，被告戴重玉圓則辯稱：乙
    ○○兄弟向我借二百萬元，均由乙○○委託代書辦理抵押權，為何辦理設定二千
    萬元之一般抵押權，我並不知情，伊沒偽造文書云云。被告等五人並均聲明：(一)
    原告之訴駁回。(二)訴訟費用由原告負擔。
三、本件原告主張被告等五人共同以不實事項，向枋寮鄉地政事務所申請設定抵押權
    登記，致使不知情之該所人員據以登載於職務上所掌之公文書，足以生損害於原
    告及地政機關管理土地之正確性之事實，雖被告等均以否認，惟經本院調閱本院
    八十九年度上易字第一九六五號被告等偽造文書刑事卷，審認結果：
    (一)前開事實，已據原告指訴甚詳，並有土地登記簿謄本十份附卷可稽。
    (二)被告甲○○及己○○○供承其對被告乙○○、戊○○、丁○○等三人之債權各
      僅有四百九十萬元及二百萬元，卻各設定二千萬元之一般抵押權之情，足見其
      一般抵押權之設定有所不實。被告乙○○、戊○○、丁○○分別與甲○○、己
      ○○○訂立虛偽之抵押權設定契約，先後向枋寮鄉地政事務所申請，使該所公
      務員將不實事項，先後二次登載於職務上所掌之土地登記簿謄本，均足以生損
      害於丙○○及地政機關管理土地登記正確性。
    (三)被告等之上開偽造文書犯行，亦經本院刑事庭各判處有期徒刑確定在案，有上
      開刑事案件判決一件可證，原告主張被告等故意不法侵害其權利，致其受損害
      之事實，堪信為真。
四、按因故意不法侵害他人之權利者，應負損害賠償責任，民法第一百八十四條第一
    項前段定有明文。原告依侵權行為之法律關係，請求被告等損害賠償，尚非無據
    ，惟按負損害賠償責任者，除法律另有規定或契約另有訂定外，應回復他方損害
    發生前之狀況，民法第二百十三條第一項定有明文。又損害賠償之方法，以回復
    原狀為原則，金錢賠償為例外，故損害發生之後，如有回復原狀之可能，受害人
    請求加害人賠償，應先請求原狀之回復，倘非法律另有規定或契約另有訂定，不
    得逕行請求金錢賠償（最高法院六０年台上字第三０五一號判例參照），查本件
    損害賠償之方法既得以塗銷不實之抵押權而回復原狀，且無法律另有規定或契約
    另有訂定，揆諸上述說明，原告未先行請求塗銷枋寮鄉○○段第六五九、六六０
    、六九三、六九四、六九五、六九六、六九七、七０一、七０二、七０六地號等
    十筆土地之不實抵押權登記以回復原狀，而逕行請求被告金錢賠償，即乏依據，
    為無理由，應予駁回。
五、據上論結，本件原告之訴為無理由，依民事訴訟法第七十八條，判決如主文。
中      華      民      國    九十      年      八      月     三十     日
                                      臺灣高等法院高雄分院民事第二庭
~B1審判長法官  高金枝
~B2法      官  陳真真
~B3法      官  黃清江
右為正本係照原本作成。
如對本判決上訴，須於判決送達後二十日內向本院提出上訴狀，其未表明上訴理由者
，應於上訴後二十日內向本院提出上訴理由書（均須按他造當事人之人數附繕本）。
上訴時應提出委任律師或具有律師資格之人之委任狀，並依附註條文規定辦理。
中      華      民      國    九十      年      九      月      三      日
~B法院書記官  吳福連
附註：
民事訴訟法第四百六十六條之一：
對於第二審判決上訴，上訴人應委任律師為訴訟代理人，但上訴人或其法定代理人具
有律師資格者，不在此限。
上訴人之配偶、三親等內之血親、二親等內之姻親，或上訴人為法人、中央或地方機
關時，其所屬專任人員具有律師資格並經法院認為適當者，亦得為第三審訴訟代理人。
第一項但書及第二項情形，應於提起上訴或委任時釋明之。
                                                                 Ａ


司法院資訊處製作；財團法人民間司法改革基金會備份。
